# Análisis descriptivo {#descriptivo}

A partir de este capítulo se trabaja con la submuestra de `r n_comp` carreras completas
justificada en el Capítulo \@ref(metodologia).

## Caracterización global del precio

```{r desc-global, echo=FALSE}
pr <- comp$precio
n <- length(pr)
ic_pr <- t.test(pr)$conf.int

resumen_global <- data.frame(
  Estadístico = c("n", "Media", "Error estándar", "IC 95% de la media", "Mediana",
                  "Desviación estándar", "Coeficiente de variación",
                  "Mínimo", "Máximo", "Q1", "Q3", "Rango intercuartílico",
                  "Asimetría", "Curtosis (exceso)"),
  Valor = c(
    as.character(n), fnum(mean(pr)), fnum(sd(pr)/sqrt(n), 3),
    paste0("[", fnum(ic_pr[1]), " ; ", fnum(ic_pr[2]), "]"),
    fnum(median(pr)), fnum(sd(pr)),
    paste0(fnum(100*sd(pr)/mean(pr), 1), " %"),
    fnum(min(pr)), fnum(max(pr)),
    fnum(quantile(pr, 0.25)), fnum(quantile(pr, 0.75)), fnum(IQR(pr)),
    fnum(asimetria(pr), 3), fnum(curtosis(pr), 3)
  )
)
knitr::kable(resumen_global,   
             caption = "Estadísticos descriptivos del precio de la carrera.",
             format = "html")
```

**Interpretación.** El precio medio de una carrera es de `r fnum(mean(pr))` unidades
monetarias, pero ese valor describe mal a la carrera típica. La mediana, `r fnum(median(pr))`,
es sensiblemente inferior, y la distancia entre ambas medidas es el primer indicio de una
**asimetría positiva pronunciada**: la media está siendo arrastrada al alza por un grupo
reducido de carreras muy caras.

Los coeficientes de forma confirman el diagnóstico de manera contundente. La asimetría alcanza
`r fnum(asimetria(pr), 2)` —frente al valor 0 de una distribución simétrica— y la curtosis en
exceso llega a `r fnum(curtosis(pr), 1)`, muy por encima del 0 correspondiente a una normal.
Se trata de una distribución **fuertemente asimétrica a la derecha y leptocúrtica**, con una
cola derecha larga y pesada. El coeficiente de variación de
`r fnum(100*sd(pr)/mean(pr), 1)` % ratifica una heterogeneidad muy elevada.

Este perfil no es una anomalía inesperada: es exactamente el que predice el marco teórico del
Capítulo \@ref(marco) para un mercado donde la mayoría de las carreras se liquida a tarifa
ordinaria y una minoría incorpora recargos o corresponde a trayectos excepcionalmente largos.

```{r fig-hist, echo=FALSE, fig.cap="Distribución del precio de la carrera. La línea discontinua marca la media y la punteada la mediana."}
ggplot(comp, aes(x = precio)) +
  geom_histogram(bins = 45, fill = azul, colour = "white", alpha = 0.9) +
  geom_vline(xintercept = mean(pr), linetype = "dashed", colour = rojo, linewidth = 0.9) +
  geom_vline(xintercept = median(pr), linetype = "dotted", colour = oscuro, linewidth = 0.9) +
  labs(title = "Distribución del precio de la carrera",
       subtitle = "Asimetría positiva marcada con cola derecha extensa",
       x = "Precio de la carrera", y = "Frecuencia",
       caption = "Fuente: elaboración propia a partir de la base de carreras de taxi.")
```

```{r fig-hist-log, echo=FALSE, fig.height=3.6, fig.cap="El mismo histograma en escala logarítmica, donde la forma se aproxima a la campana."}
ggplot(comp, aes(x = precio)) +
  geom_histogram(bins = 40, fill = oscuro, colour = "white", alpha = 0.9) +
  scale_x_log10() +
  labs(title = "Precio de la carrera en escala logarítmica",
       subtitle = "La transformación revela una forma aproximadamente simétrica",
       x = "Precio (escala logarítmica)", y = "Frecuencia",
       caption = "Fuente: elaboración propia.")
```

La comparación entre las Figuras \@ref(fig:fig-hist) y \@ref(fig:fig-hist-log) es
metodológicamente relevante. En escala original la distribución es claramente asimétrica; en
escala logarítmica recupera una forma acampanada y razonablemente simétrica. Esto indica que
la asimetría es de naturaleza **multiplicativa**, característica de las variables de precio:
los factores que encarecen una carrera actúan proporcionalmente y no por adición de una
cantidad fija. Es la firma estadística de un mecanismo tarifario basado en tasas y
multiplicadores.

## Valores atípicos

```{r atipicos, echo=FALSE}
q1 <- quantile(pr, 0.25); q3 <- quantile(pr, 0.75); ric <- q3 - q1
lim_sup <- q3 + 1.5 * ric
lim_inf <- q1 - 1.5 * ric
atip <- comp[comp$precio > lim_sup | comp$precio < lim_inf, ]
n_atip <- nrow(atip)

tab_atip <- data.frame(
  Elemento = c("Q1", "Q3", "Rango intercuartílico", "Límite inferior de Tukey",
               "Límite superior de Tukey", "Atípicos por exceso",
               "Atípicos por defecto", "Porcentaje de atípicos",
               "Precio máximo observado", "Distancia media de los atípicos",
               "Distancia media del resto"),
  Valor = c(fnum(q1), fnum(q3), fnum(ric), fnum(lim_inf), fnum(lim_sup),
            as.character(sum(comp$precio > lim_sup)),
            as.character(sum(comp$precio < lim_inf)),
            paste0(fnum(100*n_atip/n, 1), " %"),
            fnum(max(pr)),
            fnum(mean(atip$distancia)),
            fnum(mean(comp$distancia[comp$precio <= lim_sup & comp$precio >= lim_inf])))
)
kable(tab_atip, caption = "Identificación de valores atípicos mediante el criterio de Tukey.")
```

```{r fig-box-global, echo=FALSE, fig.height=2.6, fig.cap="Diagrama de caja del precio. Los puntos situados a la derecha del bigote son los atípicos por exceso."}
ggplot(comp, aes(x = precio, y = "")) +
  geom_boxplot(fill = azul, alpha = 0.6, outlier.colour = rojo,
               outlier.alpha = 0.7, width = 0.45) +
  labs(title = "Diagrama de caja del precio de la carrera",
       x = "Precio de la carrera", y = NULL,
       caption = "Fuente: elaboración propia.")
```

**Interpretación.** El criterio de Tukey identifica `r n_atip` carreras atípicas, todas ellas
por exceso, que representan apenas el `r fnum(100*n_atip/n, 1)` % de la submuestra. Su
característica más llamativa no es el precio sino la **distancia**: estas carreras recorren en
promedio `r fnum(mean(atip$distancia))` kilómetros, frente a
`r fnum(mean(comp$distancia[comp$precio <= lim_sup]))` kilómetros del resto.

La conclusión descriptiva es importante y condiciona todo el capítulo siguiente: los valores
extremos **no parecen errores de registro**, sino trayectos de larga distancia que constituyen
un régimen de operación distinto. Por tratarse de observaciones legítimas no se eliminan del
análisis, pero su influencia potencial sobre las pruebas basadas en medias obliga a un
análisis de sensibilidad específico, que se desarrolla en la Sección
\@ref(sensibilidad).

## Las variables del trayecto

```{r desc-numericas, echo=FALSE}
numericas <- comp[, c("distancia", "duracion", "pasajeros",
                      "tarifa_base", "tarifa_km", "tarifa_min", "precio")]
etiquetas <- c("Distancia (km)", "Duración (min)", "Pasajeros",
               "Tarifa base", "Tarifa por km", "Tarifa por minuto", "Precio")

tab_num <- data.frame(
  Variable = etiquetas,
  n = sapply(numericas, function(v) sum(!is.na(v))),
  Media = sapply(numericas, mean),
  `Desv. est.` = sapply(numericas, sd),
  `CV (%)` = sapply(numericas, function(v) 100*sd(v)/mean(v)),
  Mediana = sapply(numericas, median),
  Mínimo = sapply(numericas, min),
  Máximo = sapply(numericas, max),
  Asimetría = sapply(numericas, asimetria),
  check.names = FALSE, row.names = NULL
)
kable(tab_num, digits = 2,
      caption = "Estadísticos descriptivos de las variables cuantitativas del trayecto.")
```

**Interpretación.** La lectura conjunta de la Tabla \@ref(tab:desc-numericas) revela una
asimetría muy desigual entre variables. Los **componentes tarifarios** —tarifa base, tarifa
por kilómetro y tarifa por minuto— presentan coeficientes de asimetría próximos a cero y
recorridos acotados, lo que sugiere que fueron asignados de manera aproximadamente uniforme
dentro de rangos administrativos predefinidos. La **duración** y el número de **pasajeros**
muestran igualmente perfiles simétricos.

En contraste, la **distancia** y el **precio** son las dos únicas variables con asimetría
positiva apreciable, y lo son en grados similares. Esta coincidencia es la primera señal, aún
descriptiva, de que ambas variables comparten un mismo mecanismo generador: el precio hereda
la forma de la distribución de la distancia. El Capítulo \@ref(inferencial) contrasta
formalmente esta relación.

## El precio según los factores de contexto

```{r desc-factores, echo=FALSE}
resumen_factor <- function(f, nombre) {
  v <- comp[[f]]
  do.call(rbind, lapply(levels(v), function(l) {
    x <- comp$precio[v == l]
    data.frame(Factor = nombre,
               Nivel = l,
               n = length(x),
               Media = mean(x),
               `Desv. est.` = sd(x),
               Mediana = median(x),
               `CV (%)` = 100 * sd(x) / mean(x),
               check.names = FALSE)
  }))
}

tab_factores <- rbind(
  resumen_factor("trafico", "Tráfico"),
  resumen_factor("clima", "Clima"),
  resumen_factor("franja", "Franja horaria"),
  resumen_factor("dia", "Día")
)
kable(tab_factores, digits = 2, row.names = FALSE,
      caption = "Precio de la carrera según cada factor de contexto.")
```

**Interpretación.** La Tabla \@ref(tab:desc-factores) ofrece un resultado que contradice la
expectativa teórica. Las medias de precio son notablemente **similares** entre los niveles de
casi todos los factores: las cuatro franjas horarias difieren entre sí en menos de dos
unidades monetarias, y lo mismo ocurre entre condiciones climáticas. Si la congestión y el
clima encarecieran las carreras según predice la literatura, las diferencias deberían ser
visibles ya en esta tabla.

La única excepción aparente es el **tráfico alto**, cuya media supera a la de los otros dos
niveles. Sin embargo, la propia tabla contiene el elemento que obliga a la cautela: la
desviación estándar del grupo de tráfico alto casi duplica a la de los demás, y su **mediana**
no se aparta de la de los otros niveles del mismo modo que su media. Cuando la media se
desplaza pero la mediana no lo hace, la explicación habitual es la presencia de unas pocas
observaciones extremas dentro de ese grupo. Retengamos esta observación: reaparecerá como el
hallazgo central del análisis inferencial.

```{r fig-box-factores, echo=FALSE, fig.height=5.2, fig.cap="Distribución del precio según cada factor de contexto (escala logarítmica para facilitar la comparación)."}
largo <- rbind(
  data.frame(precio = comp$precio, factor = "Tráfico",
             nivel = as.character(comp$trafico)),
  data.frame(precio = comp$precio, factor = "Clima",
             nivel = as.character(comp$clima)),
  data.frame(precio = comp$precio, factor = "Franja horaria",
             nivel = as.character(comp$franja)),
  data.frame(precio = comp$precio, factor = "Día",
             nivel = as.character(comp$dia))
)
largo$factor <- factor(largo$factor,
                       levels = c("Tráfico", "Clima", "Franja horaria", "Día"))
largo$nivel <- factor(largo$nivel,
                      levels = c("Bajo", "Medio", "Alto",
                                 "Despejado", "Lluvia", "Nieve",
                                 "Mañana", "Tarde", "Noche", "Madrugada",
                                 "Día hábil", "Fin de semana"))

ggplot(largo, aes(x = nivel, y = precio)) +
  geom_boxplot(fill = azul, alpha = 0.55, outlier.colour = rojo, outlier.alpha = 0.5) +
  stat_summary(fun = mean, geom = "point", shape = 23, size = 2.2,
               fill = "white", colour = "black") +
  scale_y_log10() +
  facet_wrap(~ factor, scales = "free_x") +
  labs(title = "Precio de la carrera según los factores de contexto",
       subtitle = "Escala logarítmica | el rombo blanco indica la media",
       x = NULL, y = "Precio (escala logarítmica)",
       caption = "Fuente: elaboración propia.") +
  theme(axis.text.x = element_text(size = 8))
```

La Figura \@ref(fig:fig-box-factores) confirma visualmente la impresión anterior: las cajas
están prácticamente alineadas dentro de cada panel. No se aprecia el desplazamiento sistemático
que evidenciaría un efecto de contexto sobre el precio. Los puntos rojos —los atípicos—
aparecen distribuidos entre todos los niveles.

## Relación entre el precio y las variables del trayecto

```{r fig-matriz-cor, echo=FALSE, fig.height=4.6, fig.cap="Matriz de correlaciones de Pearson entre las variables cuantitativas."}
m_cor <- cor(numericas, use = "complete.obs")
dimnames(m_cor) <- list(etiquetas, etiquetas)
df_cor <- as.data.frame(as.table(m_cor))
names(df_cor) <- c("v1", "v2", "r")

ggplot(df_cor, aes(x = v1, y = v2, fill = r)) +
  geom_tile(colour = "white", linewidth = 0.6) +
  geom_text(aes(label = fnum(r, 2)), size = 3,
            colour = ifelse(abs(df_cor$r) > 0.6, "white", "grey20")) +
  scale_fill_gradient2(low = rojo, mid = "white", high = oscuro,
                       midpoint = 0, limits = c(-1, 1)) +
  labs(title = "Matriz de correlaciones",
       x = NULL, y = NULL, fill = "r de Pearson",
       caption = "Fuente: elaboración propia.") +
  theme(axis.text.x = element_text(angle = 40, hjust = 1, size = 8),
        axis.text.y = element_text(size = 8),
        panel.grid = element_blank())
```

**Interpretación.** La matriz de la Figura \@ref(fig:fig-matriz-cor) concentra el hallazgo
descriptivo más importante del capítulo. La fila del precio muestra una correlación muy
elevada con la **distancia** y correlaciones sustancialmente menores con todas las demás
variables. Igualmente revelador es lo que ocurre fuera de esa fila: las variables explicativas
entre sí presentan correlaciones próximas a cero. Distancia y duración, en particular, son
prácticamente **ortogonales**, lo cual es llamativo desde el punto de vista sustantivo —cabría
esperar que los trayectos más largos duraran más— y constituye una característica de la base
que se discutirá en el Capítulo \@ref(discusion).

```{r fig-dispersion, echo=FALSE, fig.height=3.8, fig.cap="Relación del precio con la distancia y con la duración del trayecto."}
disp <- rbind(
  data.frame(precio = comp$precio, variable = "Distancia (km)",
             valor = comp$distancia),
  data.frame(precio = comp$precio, variable = "Duración (minutos)",
             valor = comp$duracion)
)

ggplot(disp, aes(x = valor, y = precio)) +
  geom_point(alpha = 0.35, colour = azul, size = 1.5) +
  facet_wrap(~ variable, scales = "free_x") +
  labs(title = "Precio frente a distancia y duración",
       x = NULL, y = "Precio de la carrera",
       caption = "Fuente: elaboración propia.")
```

El contraste entre los dos paneles de la Figura \@ref(fig:fig-dispersion) es nítido. Frente a
la distancia los puntos se ordenan siguiendo una pauta ascendente clara, con una dispersión
que se abre a medida que crece la distancia. Frente a la duración, en cambio, la nube es
esencialmente **amorfa**: no se distingue tendencia alguna. El precio aumenta con los
kilómetros recorridos, no con los minutos transcurridos.

## Consistencia con la estructura tarifaria

```{r tarifa-teorica, echo=FALSE}
razon <- comp$razon
exactas <- sum(abs(razon - 1) < 0.001)

tab_tar <- data.frame(
  Elemento = c("Carreras analizadas",
               "Carreras cuyo precio coincide con la tarifa teórica",
               "Porcentaje de coincidencia exacta",
               "Carreras con recargo (razón > 1,01)",
               "Razón mediana",
               "Razón máxima",
               "Precio medio de las carreras con recargo",
               "Precio medio de las carreras sin recargo",
               "Distancia media de las carreras con recargo",
               "Distancia media de las carreras sin recargo"),
  Valor = c(
    as.character(n), as.character(exactas),
    paste0(fnum(100*exactas/n, 1), " %"),
    as.character(sum(comp$recargo == "Con recargo")),
    fnum(median(razon), 3), fnum(max(razon), 3),
    fnum(mean(comp$precio[comp$recargo == "Con recargo"])),
    fnum(mean(comp$precio[comp$recargo == "Sin recargo"])),
    fnum(mean(comp$distancia[comp$recargo == "Con recargo"])),
    fnum(mean(comp$distancia[comp$recargo == "Sin recargo"]))
  )
)
kable(tab_tar, caption = "Comparación entre el precio observado y la tarifa teórica derivada de la estructura declarada.")
```

```{r fig-tarifa, echo=FALSE, fig.height=4.2, fig.cap="Precio observado frente a tarifa teórica. La línea discontinua es la diagonal de coincidencia perfecta."}
ggplot(comp, aes(x = tarifa_teorica, y = precio, colour = recargo)) +
  geom_abline(slope = 1, intercept = 0, linetype = "dashed",
              colour = "grey40", linewidth = 0.8) +
  geom_point(alpha = 0.55, size = 1.8) +
  scale_colour_manual(values = c("Sin recargo" = azul, "Con recargo" = rojo)) +
  labs(title = "Precio observado frente a tarifa teórica",
       subtitle = "La inmensa mayoría de las carreras se sitúa exactamente sobre la diagonal",
       x = "Tarifa teórica (base + km + minutos)", y = "Precio observado",
       colour = NULL, caption = "Fuente: elaboración propia.")
```

**Interpretación: el mecanismo de formación del precio.** La Tabla \@ref(tab:tarifa-teorica) y
la Figura \@ref(fig:fig-tarifa) resuelven la cuarta pregunta de investigación de manera casi
definitiva. En `r fnum(100*exactas/n, 1)` % de las carreras el precio observado **coincide
exactamente** con la tarifa teórica calculada a partir de la estructura bipartita declarada.
La razón mediana entre precio observado y tarifa teórica es `r fnum(median(razon), 3)`.

El precio no es, por tanto, una variable con componente aleatorio apreciable: es una función
determinista de la tarifa base, la distancia y la duración. Esto explica de manera inmediata
por qué los factores de contexto no aparecían asociados al precio en la Tabla
\@ref(tab:desc-factores): **no pueden estarlo**, salvo que modifiquen alguno de los
componentes de esa fórmula.

Existe, sin embargo, una excepción cuantitativamente pequeña pero conceptualmente decisiva:
`r sum(comp$recargo == "Con recargo")` carreras se apartan de la diagonal, con razones que
llegan hasta `r fnum(max(razon), 2)`. Son precisamente las carreras que aparecen en rojo en la
parte superior de la Figura \@ref(fig:fig-tarifa) y coinciden en buena medida con los valores
atípicos detectados antes: trayectos muy largos cuyo precio excede a la tarifa teórica. La
quinta pregunta de investigación —si estos recargos se asocian a alguna condición de
operación— se responde mediante la prueba de asociación del Capítulo \@ref(inferencial).

## Síntesis descriptiva

1. El precio presenta una distribución fuertemente asimétrica a la derecha, con
   `r n_atip` valores atípicos correspondientes a trayectos de larga distancia.
2. La asimetría es de naturaleza multiplicativa: la transformación logarítmica restituye la
   simetría.
3. La distancia es la única variable del trayecto fuertemente asociada al precio; la duración
   apenas lo está.
4. Los factores de contexto no muestran diferencias descriptivas apreciables en el precio.
5. El precio se reproduce exactamente a partir de la estructura tarifaria declarada en
   `r fnum(100*exactas/n, 1)` % de los casos.
