# Análisis inferencial {#inferencial}

## Verificación de supuestos

### Normalidad

```{r sw, echo=FALSE}
sw_pr  <- shapiro.test(comp$precio)
sw_log <- shapiro.test(log(comp$precio))

tab_sw <- data.frame(
  Variable = c("Precio", "Logaritmo del precio"),
  `Estadístico W` = c(fnum(sw_pr$statistic, 4), fnum(sw_log$statistic, 4)),
  `Valor p` = c(fp(sw_pr$p.value), fp(sw_log$p.value)),
  Decisión = c(veredicto(sw_pr$p.value), veredicto(sw_log$p.value)),
  check.names = FALSE
)
kable(tab_sw, caption = "Prueba de Shapiro-Wilk de normalidad sobre el precio y su transformación logarítmica.")
```

```{r fig-qq, echo=FALSE, fig.height=3.8, fig.cap="Gráficos cuantil-cuantil del precio en escala original y logarítmica."}
qq_df <- rbind(
  data.frame(valor = comp$precio, escala = "Precio (escala original)"),
  data.frame(valor = log(comp$precio), escala = "Logaritmo del precio")
)
qq_df$escala <- factor(qq_df$escala,
                       levels = c("Precio (escala original)", "Logaritmo del precio"))

ggplot(qq_df, aes(sample = valor)) +
  stat_qq(colour = azul, size = 1.3, alpha = 0.6) +
  stat_qq_line(colour = naranja, linewidth = 0.9) +
  facet_wrap(~ escala, scales = "free_y") +
  labs(title = "Normalidad del precio",
       x = "Cuantiles teóricos", y = "Cuantiles muestrales",
       caption = "Fuente: elaboración propia.")
```

**Interpretación.** La prueba de Shapiro–Wilk rechaza la normalidad del precio de forma
categórica, con un estadístico $W = `r fnum(sw_pr$statistic, 3)`$ muy alejado de la unidad. La
transformación logarítmica mejora sustancialmente el ajuste —$W$ asciende hasta
`r fnum(sw_log$statistic, 3)`—, aunque el rechazo persiste.

Este resultado debe interpretarse con criterio y no de forma mecánica. Con
$n = `r n_comp`$ observaciones, la prueba de Shapiro–Wilk alcanza una potencia tan elevada que
detecta desviaciones de la normalidad irrelevantes en la práctica. El panel izquierdo de la
Figura \@ref(fig:fig-qq) muestra que la desviación se concentra casi por completo en el
extremo superior —los mismos valores atípicos de larga distancia ya identificados—, mientras
que el cuerpo central de la distribución se ajusta razonablemente a la recta teórica. Además,
el **teorema central del límite** garantiza la normalidad asintótica de la media muestral con
tamaños de muestra como el disponible.

La decisión metodológica que se adopta, en consecuencia, no es descartar las pruebas
paramétricas sino **acompañar cada una de ellas con su equivalente no paramétrico**, y
considerar sólida únicamente la conclusión en que ambas coincidan.

### Homogeneidad de varianzas

```{r bf, echo=FALSE}
bf_lista <- list(
  brown_forsythe(comp$precio, comp$trafico),
  brown_forsythe(comp$precio, comp$clima),
  brown_forsythe(comp$precio, comp$franja),
  brown_forsythe(comp$precio, comp$dia)
)
nombres_bf <- c("Tráfico", "Clima", "Franja horaria", "Día")

tab_bf <- data.frame(
  Factor = nombres_bf,
  `F` = sapply(bf_lista, function(t) fnum(t[1, "F value"], 3)),
  `gl` = sapply(bf_lista, function(t) paste0(t[1, "Df"], " ; ", t[2, "Df"])),
  `Valor p` = sapply(bf_lista, function(t) fp(t[1, "Pr(>F)"])),
  Decisión = sapply(bf_lista, function(t) veredicto(t[1, "Pr(>F)"])),
  check.names = FALSE, row.names = NULL
)
kable(tab_bf, caption = "Prueba de Brown-Forsythe de homogeneidad de varianzas del precio en cada factor.")

p_bf_traf <- bf_lista[[1]][1, "Pr(>F)"]
```

**Interpretación.** El supuesto de homocedasticidad se cumple para el clima, la franja horaria
y el día de la semana, pero **se rechaza para el tráfico** ($p$ `r fp(p_bf_traf)`). Las
varianzas del precio difieren significativamente entre condiciones de circulación, tal como
anticipaba la Tabla \@ref(tab:desc-factores).

Esta violación tiene una consecuencia práctica precisa: el ANOVA clásico aplicado al factor
tráfico **no es válido** en su forma estándar, porque su estadístico $F$ presupone un
cuadrado medio del error común a todos los grupos. Para ese factor se emplearán, además del
ANOVA clásico con fines comparativos, la versión de Welch del ANOVA y la prueba de
Kruskal–Wallis.

## Hipótesis 1 y 2: asociación del precio con distancia y duración

$$H_0: \rho = 0 \qquad \text{frente a} \qquad H_1: \rho \neq 0$$

```{r correlaciones, echo=FALSE}
vars_cor <- c("distancia", "duracion", "pasajeros",
              "tarifa_base", "tarifa_km", "tarifa_min")
nom_cor <- c("Distancia (km)", "Duración (min)", "Pasajeros",
             "Tarifa base", "Tarifa por km", "Tarifa por minuto")

res_cor <- do.call(rbind, lapply(seq_along(vars_cor), function(i) {
  v <- comp[[vars_cor[i]]]
  ct <- cor.test(v, comp$precio, method = "pearson")
  cs <- suppressWarnings(cor.test(v, comp$precio, method = "spearman", exact = FALSE))
  data.frame(
    Variable = nom_cor[i],
    `r de Pearson` = fnum(ct$estimate, 3),
    `IC 95% de r` = paste0("[", fnum(ct$conf.int[1], 3), " ; ", fnum(ct$conf.int[2], 3), "]"),
    `r cuadrado` = fnum(ct$estimate^2, 3),
    `Valor p` = fp(ct$p.value),
    `rho de Spearman` = fnum(cs$estimate, 3),
    `Intensidad` = interp_r(ct$estimate),
    check.names = FALSE
  )
}))
kable(res_cor, row.names = FALSE,
      caption = "Correlaciones del precio con las variables cuantitativas del trayecto.")

ct_dist <- cor.test(comp$distancia, comp$precio)
ct_dur  <- cor.test(comp$duracion, comp$precio)
ct_pas  <- cor.test(comp$pasajeros, comp$precio)
cs_dist <- suppressWarnings(cor.test(comp$distancia, comp$precio,
                                     method = "spearman", exact = FALSE))
```

```{r boot-r, echo=FALSE}
B <- 10000
idx_n <- nrow(comp)
r_boot <- replicate(B, {
  i <- sample.int(idx_n, idx_n, replace = TRUE)
  cor(comp$distancia[i], comp$precio[i])
})
ic_r <- quantile(r_boot, c(0.025, 0.975))
```

```{r fig-boot-r, echo=FALSE, fig.height=3.4, fig.cap="Distribución bootstrap del coeficiente de correlación entre distancia y precio (B = 10.000)."}
ggplot(data.frame(r = r_boot), aes(x = r)) +
  geom_histogram(bins = 45, fill = azul, colour = "white", alpha = 0.9) +
  geom_vline(xintercept = ic_r, linetype = "dashed", colour = naranja, linewidth = 0.9) +
  labs(title = "Distribución bootstrap de r (distancia - precio)",
       subtitle = "Líneas naranjas: intervalo percentil al 95%",
       x = "Coeficiente de correlación", y = "Frecuencia",
       caption = "Fuente: elaboración propia.")
```

**Interpretación de H1.** La correlación entre distancia y precio alcanza
$r = `r fnum(ct_dist$estimate, 3)`$, con un valor $p$ `r fp(ct_dist$p.value)`. Se
**`r veredicto(ct_dist$p.value)`**: la asociación es `r interp_r(ct_dist$estimate)` y
estadísticamente significativa. El coeficiente de determinación,
$r^2 = `r fnum(ct_dist$estimate^2, 3)`$, indica que la distancia comparte el
**`r fnum(100*ct_dist$estimate^2, 1)` %** de la varianza del precio. El intervalo de confianza
teórico $[`r fnum(ct_dist$conf.int[1], 3)`;\ `r fnum(ct_dist$conf.int[2], 3)`]$ y el intervalo
bootstrap $[`r fnum(ic_r[1], 3)`;\ `r fnum(ic_r[2], 3)`]$ prácticamente coinciden (Figura
\@ref(fig:fig-boot-r)), lo que confirma que la estimación no depende de los supuestos
distribucionales.

Resulta informativo el contraste entre el coeficiente de Pearson y el de Spearman,
$\rho = `r fnum(cs_dist$estimate, 3)`$: el primero supera al segundo de forma apreciable. La
diferencia se explica por las carreras de larga distancia y precio muy alto, que refuerzan la
asociación lineal más de lo que refuerzan la asociación por rangos. Ambos coeficientes
coinciden, no obstante, en calificar la relación como fuerte y significativa.

**Interpretación de H2.** La correlación entre duración y precio es de solo
$r = `r fnum(ct_dur$estimate, 3)`$, intensidad `r interp_r(ct_dur$estimate)`, aunque
significativa ($p$ `r fp(ct_dur$p.value)`). La duración explica apenas el
`r fnum(100*ct_dur$estimate^2, 1)` % de la varianza del precio, frente al
`r fnum(100*ct_dist$estimate^2, 1)` % de la distancia.

Este contraste constituye un resultado sustantivo de primer orden. La estructura tarifaria
contempla explícitamente un cargo por minuto, de modo que la duración **debería** incidir en
el precio; y de hecho incide, como demuestra la significación del contraste. Pero su peso
relativo es marginal frente al del cargo por distancia. La razón es aritmética y puede
verificarse en los propios datos: la tarifa por kilómetro multiplica una variable con un
recorrido muy amplio, mientras que la tarifa por minuto, de magnitud sensiblemente menor,
multiplica una variable más acotada. En este sistema tarifario **el precio lo fijan los
kilómetros, no los minutos**.

Por último, el número de pasajeros no presenta asociación alguna con el precio
($r = `r fnum(ct_pas$estimate, 3)`$, $p$ `r fp(ct_pas$p.value)`), resultado plenamente
coherente con un esquema de tarifa regulada en el que la ocupación del vehículo no altera el
importe de la carrera.

## Hipótesis 3: día hábil frente a fin de semana

$$H_0: \mu_{\text{hábil}} = \mu_{\text{finde}} \qquad \text{frente a} \qquad
H_1: \mu_{\text{hábil}} \neq \mu_{\text{finde}}$$

```{r h3, echo=FALSE}
hab <- comp$precio[comp$dia == "Día hábil"]
fin <- comp$precio[comp$dia == "Fin de semana"]

tt_dia <- t.test(precio ~ dia, data = comp)
d_dia <- d_cohen(hab, fin)
mw_dia <- suppressWarnings(wilcox.test(precio ~ dia, data = comp, exact = FALSE))

dif_boot <- replicate(B, mean(sample(hab, length(hab), TRUE)) -
                         mean(sample(fin, length(fin), TRUE)))
ic_dif <- quantile(dif_boot, c(0.025, 0.975))
ver_boot <- if (ic_dif[1] <= 0 && ic_dif[2] >= 0) "incluye el valor cero" else "excluye el valor cero"

tab_h3 <- data.frame(
  Elemento = c("n (día hábil)", "n (fin de semana)",
               "Media día hábil", "Media fin de semana", "Diferencia de medias",
               "Estadístico t de Welch", "Grados de libertad", "Valor p",
               "IC 95% de la diferencia", "d de Cohen", "Magnitud del efecto",
               "Valor p (U de Mann-Whitney)", "IC 95% bootstrap de la diferencia"),
  Resultado = c(
    as.character(length(hab)), as.character(length(fin)),
    fnum(mean(hab)), fnum(mean(fin)), fnum(mean(hab) - mean(fin)),
    fnum(tt_dia$statistic, 4), fnum(tt_dia$parameter, 1), fp(tt_dia$p.value),
    paste0("[", fnum(tt_dia$conf.int[1]), " ; ", fnum(tt_dia$conf.int[2]), "]"),
    fnum(d_dia, 3), interp_d(d_dia), fp(mw_dia$p.value),
    paste0("[", fnum(ic_dif[1]), " ; ", fnum(ic_dif[2]), "]")
  ),
  check.names = FALSE
)
kable(tab_h3, caption = "Comparación del precio entre días hábiles y fines de semana.")
```

**Interpretación.** Las carreras de día hábil resultan en promedio
`r fnum(mean(hab) - mean(fin))` unidades monetarias más caras que las de fin de semana, pero
esta diferencia no alcanza significación estadística: $t = `r fnum(tt_dia$statistic, 3)`$ con
$p$ `r fp(tt_dia$p.value)`. Se **`r veredicto(tt_dia$p.value)`**.

Las tres vías de verificación convergen. El intervalo de confianza de la diferencia contiene
el cero, el intervalo bootstrap `r ver_boot` y la prueba $U$ de Mann–Whitney arroja $p$
`r fp(mw_dia$p.value)`. El tamaño del efecto es, además, `r interp_d(d_dia)`
($d = `r fnum(d_dia, 3)`$), de modo que aunque un diseño con mayor tamaño muestral llegara a
declarar significativa esta diferencia, su relevancia práctica seguiría siendo escasa.

Conviene subrayar el matiz: el valor $p$ obtenido se sitúa por encima pero no muy lejos del
umbral convencional. Un resultado no significativo no demuestra la igualdad de las medias;
demuestra que la evidencia disponible es insuficiente para afirmar que difieren. La conclusión
correcta es que **no hay evidencia de que el día de la semana modifique el precio**, no que se
haya probado que no lo modifica.

## Hipótesis 4, 5 y 6: los factores de contexto

$$H_0: \mu_1 = \mu_2 = \dots = \mu_k \qquad \text{frente a} \qquad
H_1: \text{al menos una media difiere}$$

```{r anovas, echo=FALSE}
analizar_factor <- function(f, nombre) {
  fr <- as.formula(paste("precio ~", f))
  mod <- aov(fr, data = comp)
  tb <- summary(mod)[[1]]
  welch <- oneway.test(fr, data = comp, var.equal = FALSE)
  kw <- kruskal.test(fr, data = comp)
  k <- nlevels(comp[[f]]); N <- nrow(comp)
  eta2 <- tb[1, "Sum Sq"] / sum(tb[, "Sum Sq"])
  eps2 <- max(0, (as.numeric(kw$statistic) - k + 1) / (N - k))
  data.frame(
    Factor = nombre,
    `Niveles` = k,
    `ANOVA clásico: F` = fnum(tb[1, "F value"], 3),
    `ANOVA clásico: p` = fp(tb[1, "Pr(>F)"]),
    `ANOVA de Welch: p` = fp(welch$p.value),
    `Kruskal-Wallis: p` = fp(kw$p.value),
    `Eta cuadrado` = fnum(eta2, 4),
    `Epsilon cuadrado` = fnum(eps2, 4),
    check.names = FALSE
  )
}

tab_anovas <- rbind(
  analizar_factor("trafico", "Tráfico"),
  analizar_factor("clima", "Clima"),
  analizar_factor("franja", "Franja horaria")
)
kable(tab_anovas, row.names = FALSE,
      caption = "Contraste de igualdad de precios medios según los factores de contexto, mediante tres procedimientos con supuestos distintos.")

mod_traf <- aov(precio ~ trafico, data = comp)
tb_traf <- summary(mod_traf)[[1]]
welch_traf <- oneway.test(precio ~ trafico, data = comp, var.equal = FALSE)
kw_traf <- kruskal.test(precio ~ trafico, data = comp)
eta2_traf <- tb_traf[1, "Sum Sq"] / sum(tb_traf[, "Sum Sq"])
```

```{r anova-traf, echo=FALSE}
kable(tabla_anova(mod_traf),
      caption = "Tabla de análisis de varianza clásico para el factor tráfico.")
```

```{r tukey-traf, echo=FALSE}
tk <- TukeyHSD(mod_traf)
tk_df <- as.data.frame(tk$trafico)
tk_out <- data.frame(
  `Comparación` = rownames(tk_df),
  Diferencia = fnum(tk_df$diff),
  `LI 95%` = fnum(tk_df$lwr),
  `LS 95%` = fnum(tk_df$upr),
  `p ajustado` = sapply(tk_df$`p adj`, fp),
  check.names = FALSE, row.names = NULL
)
kable(tk_out, caption = "Comparaciones múltiples de Tukey entre condiciones de tráfico (sobre el ANOVA clásico).")
n_tk_sig <- sum(tk_df$`p adj` < 0.05)
```

**Interpretación de H5 y H6.** El clima y la franja horaria arrojan resultados inequívocos y
concordantes entre los tres procedimientos: todos los valores $p$ son muy elevados y los
tamaños del efecto, prácticamente nulos. Ni las condiciones meteorológicas ni el momento del
día se asocian a variación alguna en el precio de la carrera. **No se rechazan $H_0$ en
ninguno de los dos casos.**

Este resultado contradice frontalmente la predicción teórica del Capítulo \@ref(marco), según
la cual la lluvia y la nieve deberían encarecer el servicio. La explicación se encontró ya en
el análisis descriptivo: si el precio es una función determinista de la tarifa base, la
distancia y la duración, entonces el clima solo podría afectarlo modificando alguno de esos
componentes. Como se verá en el Capítulo \@ref(discusion), no lo hace.

**Interpretación de H4: un caso de discrepancia entre procedimientos.** El factor tráfico
plantea la situación metodológicamente más interesante de todo el avance. Los tres
procedimientos **no coinciden**:

- El **ANOVA clásico** arroja $F = `r fnum(tb_traf[1,"F value"], 3)`$ con $p$
  `r fp(tb_traf[1,"Pr(>F)"])`, resultado que llevaría a **rechazar** la hipótesis nula.
- El **ANOVA de Welch**, que no exige homogeneidad de varianzas, arroja $p$
  `r fp(welch_traf$p.value)`: **no rechaza**.
- La prueba de **Kruskal–Wallis**, basada en rangos, arroja $p$ `r fp(kw_traf$p.value)`:
  **no rechaza**.

La discrepancia no es casual ni ambigua. La prueba de Brown–Forsythe ya había establecido que
las varianzas del precio difieren significativamente entre condiciones de tráfico, lo que
**invalida el supuesto sobre el que descansa el ANOVA clásico**. De los tres procedimientos,
el único que declara significación es precisamente el único cuyos supuestos están
violados. Por añadidura, su tamaño del efecto es minúsculo: $\eta^2 = `r fnum(eta2_traf, 4)`$,
es decir, el tráfico explicaría solo el `r fnum(100*eta2_traf, 1)` % de la varianza del precio.
Las comparaciones de Tukey (Tabla \@ref(tab:tukey-traf)) reflejan esa fragilidad: únicamente
`r n_tk_sig` de las tres comparaciones por pares resulta significativa.

La sección siguiente identifica el origen concreto de esta discrepancia.

## Análisis de sensibilidad {#sensibilidad}

Si la significación del ANOVA clásico procede de unas pocas observaciones extremas, excluirlas
debería hacerla desaparecer. Se repite por ello el contraste sobre la submuestra que excluye
las `r sum(comp$recargo == "Con recargo")` carreras con recargo identificadas en el Capítulo
\@ref(descriptivo).

```{r sensibilidad, echo=FALSE}
sin_ext <- comp[comp$recargo == "Sin recargo", ]

mod_s <- aov(precio ~ trafico, data = sin_ext)
tb_s <- summary(mod_s)[[1]]
welch_s <- oneway.test(precio ~ trafico, data = sin_ext, var.equal = FALSE)
kw_s <- kruskal.test(precio ~ trafico, data = sin_ext)
bf_s <- brown_forsythe(sin_ext$precio, sin_ext$trafico)

tab_sens <- data.frame(
  Procedimiento = c("Brown-Forsythe (homocedasticidad)", "ANOVA clásico",
                    "ANOVA de Welch", "Kruskal-Wallis"),
  `Muestra completa` = c(fp(bf_lista[[1]][1, "Pr(>F)"]),
                         fp(tb_traf[1, "Pr(>F)"]),
                         fp(welch_traf$p.value),
                         fp(kw_traf$p.value)),
  `Excluyendo carreras con recargo` = c(fp(bf_s[1, "Pr(>F)"]),
                                        fp(tb_s[1, "Pr(>F)"]),
                                        fp(welch_s$p.value),
                                        fp(kw_s$p.value)),
  check.names = FALSE
)
kable(tab_sens,
      caption = "Análisis de sensibilidad: valores p del efecto del tráfico sobre el precio, con y sin las carreras con recargo.")
```

```{r fig-sensibilidad, echo=FALSE, fig.height=4, fig.cap="Precio según tráfico, distinguiendo las carreras con recargo."}
ggplot(comp, aes(x = trafico, y = precio)) +
  geom_boxplot(fill = azul, alpha = 0.45, outlier.shape = NA, width = 0.55) +
  geom_jitter(aes(colour = recargo), width = 0.16, height = 0, alpha = 0.6, size = 1.5) +
  scale_colour_manual(values = c("Sin recargo" = "grey55", "Con recargo" = rojo)) +
  labs(title = "Precio según condiciones de tráfico",
       subtitle = "En rojo, las carreras cuyo precio excede la tarifa teórica",
       x = "Condiciones de tráfico", y = "Precio de la carrera",
       colour = NULL, caption = "Fuente: elaboración propia.")
```

**Interpretación: el hallazgo central del avance.** La Tabla \@ref(tab:sensibilidad) resuelve
la discrepancia de manera concluyente. Al excluir únicamente
`r sum(comp$recargo == "Con recargo")` carreras de un total de `r n_comp`, la significación
del ANOVA clásico **desaparece por completo** y, simultáneamente, la heterogeneidad de
varianzas deja de ser significativa. Los cuatro procedimientos pasan a coincidir.

La conclusión es doble y firme:

1. **El tráfico no modifica el precio de la carrera.** El aparente efecto detectado por el
   ANOVA clásico era un artefacto producido por un puñado de observaciones extremas que, por
   azar o por algún mecanismo no registrado en la base, se concentran ligeramente en la
   categoría de tráfico alto.
2. **La significación estadística puede ser extraordinariamente frágil.** Un resultado con
   $p$ `r fp(tb_traf[1,"Pr(>F)"])` sobre `r n_comp` observaciones parece sólido; sin embargo,
   descansaba enteramente sobre el `r fnum(100*sum(comp$recargo=="Con recargo")/n_comp, 1)` %
   de los datos. Sin el análisis de sensibilidad, el avance habría concluido erróneamente que
   la congestión encarece las carreras.

La Figura \@ref(fig:fig-sensibilidad) lo hace visible: las cajas de los tres niveles de
tráfico están alineadas, y la única diferencia apreciable entre ellos es la presencia de
puntos rojos en la parte superior.

## Hipótesis 7: asociación entre el recargo y las condiciones de operación

```{r h7, echo=FALSE}
tc <- table(Tráfico = comp$trafico, Recargo = comp$recargo)
esperadas <- suppressWarnings(chisq.test(tc)$expected)
chi_h7 <- suppressWarnings(chisq.test(tc))
fisher_h7 <- fisher.test(tc)
v_h7 <- v_cramer(tc)

tc_df <- as.data.frame.matrix(tc)
tc_df$Total <- rowSums(tc_df)
tc_df$`% con recargo` <- paste0(fnum(100 * tc_df[["Con recargo"]] / tc_df$Total, 1), " %")
kable(tc_df, caption = "Tabla de contingencia entre condiciones de tráfico y presencia de recargo.")

kable(round(esperadas, 2),
      caption = "Frecuencias esperadas bajo la hipótesis de independencia.")
```

```{r h7-pruebas, echo=FALSE}
tab_h7 <- data.frame(
  Prueba = c("Chi-cuadrado de independencia", "Exacta de Fisher"),
  Estadístico = c(fnum(chi_h7$statistic, 3), "-"),
  gl = c(as.character(chi_h7$parameter), "-"),
  `Valor p` = c(fp(chi_h7$p.value), fp(fisher_h7$p.value)),
  `V de Cramér` = c(fnum(v_h7, 3), "-"),
  Decisión = c(veredicto(chi_h7$p.value), veredicto(fisher_h7$p.value)),
  check.names = FALSE
)
kable(tab_h7, caption = "Contraste de independencia entre tráfico y presencia de recargo.")

min_esp <- min(esperadas)
```

**Interpretación.** La tabla de frecuencias esperadas contiene el elemento decisivo: el valor
mínimo es `r fnum(min_esp, 2)`, muy por debajo del umbral de 5 que exige la aproximación
asintótica de la prueba $\chi^2$. En estas condiciones el valor $p$ del contraste
chi-cuadrado **no es fiable**, y la referencia válida es la prueba exacta de Fisher, que
calcula la probabilidad bajo la distribución hipergeométrica sin aproximación alguna.

Atendiendo a Fisher, $p$ `r fp(fisher_h7$p.value)`, de modo que
**`r veredicto(fisher_h7$p.value)`** de independencia. La intensidad de la asociación,
medida por la $V$ de Cramér, es `r fnum(v_h7, 3)`.

La lectura honesta de este resultado exige prudencia. Los datos sugieren una mayor proporción
de recargos bajo tráfico alto, dirección coherente con la teoría del precio dinámico expuesta
en el Capítulo \@ref(marco); pero el contraste descansa sobre solo
`r sum(comp$recargo == "Con recargo")` casos con recargo, un número insuficiente para sostener
una conclusión firme. Lo procedente es **considerar la asociación como una hipótesis
prometedora pendiente de confirmación** con una muestra mayor, y no como un hallazgo
establecido.

## Independencia entre los factores de contexto

```{r indep-factores, echo=FALSE}
pares <- list(
  c("trafico", "clima"), c("trafico", "franja"),
  c("clima", "franja"), c("trafico", "dia"), c("clima", "dia")
)
nom <- c(trafico = "Tráfico", clima = "Clima", franja = "Franja horaria", dia = "Día")

tab_ind <- do.call(rbind, lapply(pares, function(p) {
  tt <- table(comp[[p[1]]], comp[[p[2]]])
  ch <- suppressWarnings(chisq.test(tt))
  data.frame(
    `Par de variables` = paste(nom[p[1]], "x", nom[p[2]]),
    `Chi cuadrado` = fnum(ch$statistic, 3),
    gl = ch$parameter,
    `Valor p` = fp(ch$p.value),
    `V de Cramér` = fnum(v_cramer(tt), 3),
    Decisión = veredicto(ch$p.value),
    check.names = FALSE
  )
}))
kable(tab_ind, row.names = FALSE,
      caption = "Pruebas de independencia entre los factores de contexto.")
```

**Interpretación.** Ninguna pareja de factores de contexto presenta asociación significativa.
Tráfico, clima, franja horaria y día de la semana son estadísticamente **independientes entre
sí** en esta base de datos.

El resultado es relevante por dos motivos. En primer lugar, descarta la confusión estadística
como explicación alternativa de los resultados anteriores: la ausencia de efecto del clima no
puede atribuirse a que el clima esté confundido con el tráfico, porque no lo está. En segundo
lugar, plantea una cuestión sobre la naturaleza misma de los datos: en un entorno urbano real
cabría esperar cierta asociación entre lluvia y congestión, o entre franja horaria y tráfico.
Su ausencia total sugiere que los factores fueron asignados de forma independiente, extremo
que se discute en el capítulo siguiente.

## Síntesis inferencial

```{r sintesis, echo=FALSE}
sintesis <- data.frame(
  Hipótesis = c("H1: distancia - precio", "H2: duración - precio",
                "H3: día hábil vs fin de semana", "H4: tráfico",
                "H5: clima", "H6: franja horaria",
                "H7: recargo - tráfico"),
  `Prueba principal` = c("Correlación de Pearson", "Correlación de Pearson",
                         "t de Welch", "ANOVA de Welch", "ANOVA de una vía",
                         "ANOVA de una vía", "Exacta de Fisher"),
  `Valor p` = c(fp(ct_dist$p.value), fp(ct_dur$p.value), fp(tt_dia$p.value),
                fp(welch_traf$p.value), fp(summary(aov(precio ~ clima, data = comp))[[1]][1, "Pr(>F)"]),
                fp(summary(aov(precio ~ franja, data = comp))[[1]][1, "Pr(>F)"]),
                fp(fisher_h7$p.value)),
  `Tamaño del efecto` = c(paste0("r = ", fnum(ct_dist$estimate, 3)),
                          paste0("r = ", fnum(ct_dur$estimate, 3)),
                          paste0("d = ", fnum(d_dia, 3)),
                          paste0("eta2 = ", fnum(eta2_traf, 4)),
                          "eta2 ~ 0", "eta2 ~ 0",
                          paste0("V = ", fnum(v_h7, 3))),
  Decisión = c(veredicto(ct_dist$p.value), veredicto(ct_dur$p.value),
               veredicto(tt_dia$p.value), veredicto(welch_traf$p.value),
               veredicto(summary(aov(precio ~ clima, data = comp))[[1]][1, "Pr(>F)"]),
               veredicto(summary(aov(precio ~ franja, data = comp))[[1]][1, "Pr(>F)"]),
               veredicto(fisher_h7$p.value)),
  check.names = FALSE
)
kable(sintesis, row.names = FALSE,
      caption = "Síntesis de los contrastes de hipótesis realizados en este avance.")
```
